最　高　行　政　法　院　判　決
　　　　　　　　　　　　　　　　　　 94年度判字第02094號
上　訴　人　凱盟電子工業股份有限公司
代　表　人　乙○○
訴訟代理人　李淑妃律師
被 上 訴人　財政部臺灣省南區國稅局
代　表　人　甲○○
上列當事人間因營利事業所得稅事件，上訴人對於中華民國93年
2月27日高雄高等行政法院92年度訴字第1334號判決，提起上訴
。本院判決如下：
　　主  文
上訴駁回。
上訴審訴訟費用由上訴人負擔。
    理  由
一、本件上訴人87年度營利事業所得稅結算申報，原列報投資抵
    減稅額新臺幣（下同）621,619元，經被上訴人核定准予抵
    減稅額540,689元在案。嗣被上訴人查獲上訴人於民國89年7
    月1日起將依法申請抵減所得稅之設備租借予其關係企業倫
    碩科技股份有限公司（下稱倫碩公司），認上訴人將原准予
    抵減稅額之投資抵減設備，於交貨之次日起3年內出租予第
    三人，乃依行為時民營製造業及技術服務業購置設備或技術
    適用投資抵減辦法（下稱投資抵減辦法）第8條第1項第2款
    前段規定，變更核定投資抵減稅額為0元，並向上訴人追繳
    上開抵減稅額。上訴人不服，循序提起行政訴訟。
二、上訴人起訴主張：上訴人於88年底發生財務危機後，於89年
    即改變經營模式為代工，適逢倫碩公司進入市場，為求儘速
    占有市場，故委託上訴人代工，雙方因而簽訂契約，由上訴
    人提供代工之勞務，從而上訴人和倫碩公司所簽訂之契約，
    其真意為「代工」契約，而非租賃契約，此從契約第3條約
    定：「租賃費用：以甲方實際發生之（直接人工及製造費用
    ）×1.04開立發票向乙方收取加工費用；以甲方實際發生之
    （管銷費用）×1.257開立發票向乙方收取勞務費用」及倫
    碩公司89年度未招聘操作人員，無從租用機器設備操作，該
    公司當年度營利事業所得稅結算申報書中無薪資、直接人工
    、間接人工、勞健保費、伙食費、機器設備維修費等項目支
    出，反由上訴人帳列支付，上訴人開給倫碩公司之憑證為「
    代工費用」與「勞務費用」，非「租賃費用」等，均足證明
    雙方所訂合約確為「代工」契約，而非「租賃」或「轉借」
    契約。按解釋契約必須探求當事人真意，不得拘泥於所用之
    辭句。被上訴人以契約文字解釋系爭契約為租賃契約，即有
    未洽。上訴人係為倫碩公司代工，不在投資抵減辦法第8條
    規定追繳抵減所得稅之範圍。為此訴請撤銷訴願決定及原處
    分。
三、被上訴人則以：查上訴人將其所有之機器、汽車、員工、土
    地及廠房出租，供其關係企業倫碩公司使用，並明定使用期
    間、計費方式，故其所購買本得依行為時投資抵減辦法（現
    更名為「網際網路業製造業及技術服務業購置設備或技術適
    用投資抵減辦法」，但規範之內容仍然相同）第8條第1項第
    2款規定申請抵減所得稅之設備，因自89年7月1日起已非供
    其生產本身之產品，而係轉借予關係企業使用，自應補繳已
    抵減之所得稅款。上訴人雖主張為代工，卻又另訂立租賃契
    約，已與經驗法則有違；況依上訴人生產紀錄所示，其自89
    年7月1日起即無從事生產。是以被上訴人依規定追繳87年度
    原核定投資抵減稅額540,689元，並無不合等語，資為抗辯
    。
四、原審斟酌全辯論意旨及調查證據結果，以：按「依本辦法申
    請抵減所得稅之設備或技術，有左列情形之一者，應向稅捐
    稽徵機關補繳已抵減之所得稅款。．．．二、於交貨之次日
    起3年內轉借、出租、轉售、退貨或報廢者。」為投資抵減
    辦法第8條第1項第2款前段所明定。上訴人不服被上訴人所
    為處分，循序起訴主張如前。經查上訴人所提出與倫碩公司
    於89年5月間簽訂之「租賃契約書」，即明確表明立契約之
    出租人為上訴人（甲方），承租人為倫碩公司（乙方），並
    稱：茲應乙方生產需求向甲方租借下列物品，經雙方協議條
    款如下，共資遵守：．．．等語，由文義觀之，上訴人為因
    應倫碩公司生產之需要，將上訴人公司之物品「租借」予倫
    碩公司使用，而非以自己之工廠設備為倫碩公司提供勞務之
    「代工」行為，甚為明確。再者，依契約書內容觀之，契約
    條文共9條：「第一條：租借項目：機器、汽車、員工、土
    地廠房，如甲方之各基本資料明細（如，財產目錄；員工名
    冊；土地廠房座落於：高雄縣永安鄉永安工業區○○○路19
    號．．．）。第二條：使用期間：．．．。第三條：租賃費
    用：以甲方實際發生之（直接人工及製造費用）×1.04開立
    發票向乙方收取加工費用；以甲方實際發生之（管銷費用）
    ×1.257開立發票向乙方收取勞務費用。第四條：本借用物
    在借貸期間修繕保養概歸乙方負責。第五條：乙方對借用物
    之使用而不得為此外之使用又未經甲方之同意不得允許第三
    人使用借用物。倘乙方違背前項約定時甲方則得終止契約。
    第六條：乙方受領交付借用物時起應以善良管理人之注意保
    管借用物管理不善，致遭受損毀或滅失時應負擔損害賠償責
    任。第七條：借用期間屆滿或終止時乙方應將借用物返還甲
    方收回。第八條：乙方應對使用標的物負連帶負其責任。第
    九條：本契約1式2份甲乙各執1份為憑。」準此，除第9條外
    ，舉凡租借項目、使用期間、租借費用之計算、借貸使用期
    間修繕費之負擔（由倫碩公司負擔）、借用期間屆滿借用物
    之返還及危險負擔等諸項，均有詳細約定，在在足以證明上
    訴人係將機器、廠房及員工等提供予倫碩公司使用，並由倫
    碩公司自行支配，而倫碩公司則因此而負擔使用之對價及損
    害賠償之責任，核其行為，應屬租賃之行為（民法第421條
    第1項參照），自無庸置疑。雖然，上揭契約條文中，或使
    用「租賃」、或使用「租借」、或使用「借用物」、或使用
    「借用期間」及「使用期間」等，前後不一，致難免發生系
    爭契約究為「租賃契約」﹖抑為「使用借貸」之疑惑，惟租
    賃與使用借貸，雖同為當事人約定一方以物交付他方使用，
    但二者性質迥不相同。其區別主要在於使用人是否支付代價
    予交付人。申言之，租賃為有償契約，而使用借貸則為無償
    契約，故如將物交由他人使用，而有收取對價者，不論其名
    稱如何，以及契約所用之文字如何，自係租賃契約而非使用
    借貸契約。又本件系爭租賃契約第3條既有「租借費用」之
    約定，而上訴人亦承認倫碩公司與上訴人間雙方往來單據憑
    證確有「加工費用」與「勞務費用」之支付，是縱稱上訴人
    與倫碩公司簽訂之租賃契約書，其契約中誤用「租借項目」
    、「使用期間」、「租借費用」、「借用期間」及「借用物
    」等詞句，亦不影響系爭契約為「租賃契約」之本質。故被
    上訴人指稱上訴人將適用投資抵減稅額之機器設備租與倫碩
    公司使用，洵非無據。次查，探求當事人真意係在當事人意
    思不明，確有爭議時始應參酌其他證據資料為其判斷之依據
    。故對於意思表示明確之法律關係，自無需再假探求真意之
    名，而曲解契約雙方當事人意思表示之原意。本件上訴人與
    倫碩公司於89年5月間所簽訂之契約書，不惟名稱已書寫為
    「租賃契約書」，且契約之內容，亦分別就租賃之客體、期
    間、費用及返還等事項，詳細規定於各條文中，則渠等就系
    爭契約為租賃契約乙事，應無意思不明之情形。再者，上訴
    人與倫碩公司資本總額均達1億元以上，非屬小型企業，且
    其營利事業所得稅結算申報俱委託會計師查核簽證，對於「
    代工」與「租賃」兩項顯不相同之名詞，應不致混淆誤用。
    上訴人主張系爭契約書雖書寫為「租賃契約書」，實因用語
    錯誤所致云云，殊難採信。上訴人嗣後雖再補提其與倫碩公
    司於89年10月1日另行訂立之「代工契約書」乙份，亦無非
    事後彌縫行為，並不足採。惟上訴人提出其於89年間開給倫
    碩公司之發票，其上之品名雖記載為「加工費用」與「勞務
    費用」，然倫碩公司之所以如此記載，係依系爭契約第3條
    之約定「租賃費用：以甲方實際發生之（直接人工及製造費
    用）×1.04開立發票向乙方收取加工費用；以甲方實際發生
    之（管銷費用）×1.257開立發票向乙方收取勞務費用。」
    為之，是上開2項費用乃倫碩公司向上訴人租用機器、廠房
    及員工等所支付之對價，要不能因此遽謂系爭契約即屬「代
    工契約」，上訴人是項主張，亦不足採。從而被上訴人就原
    准予上訴人抵減稅額540,689元之投資抵減設備，認其於交
    貨之次日起3年內出租予他人，變更核定投資抵減稅額為0元
    ，並向上訴人追繳上開抵減稅額，依法洵無不合。末查投資
    抵減辦法業經行政院於89年7月12日以台89財字第20951號令
    修正為「網際網路業製造業及技術服務業購置設備或技術適
    用投資抵減辦法」，二者之第8條第1項第2款規定並無不同
    。依91年4月24日條正前「網際網路業製造業及技術服務業
    購置設備或技術適用投資抵減辦法」第10條規定：「網際網
    路業、製造業及技術服務業購置設備或技術，申請抵減所得
    稅，適用訂購當時之規定；其於89年1月1日起至89年7月13
    日之期間內訂購者，適用89年7月12日修正之規定。」本件
    上訴人租賃予倫碩公司之機器設備，係於89年1月1日之前訂
    購，故該機器設備得否抵減所得稅額自應適用89年7月12 日
    修正前之投資抵減辦法之規定。綜上所述，上訴人上開主張
    ，均無理由。被上訴人以上訴人將原申報抵減稅額540,689
    元之投資抵減設備，於交貨之次日起3年內出租予他人，乃
    依行為時投資抵減辦法第8條第1項第2款前段規定，變更核
    定投資抵減稅額為0元，並向上訴人追繳上開抵減稅額，認
    事用法，尚無違誤。訴願決定予以維持，亦無不合。上訴人
    起訴請求撤銷訴願決定及原處分，為無理由等其判斷之基礎
    ，並說明其證據之取捨及未採兩造其餘攻防方法之理由，而
    駁回上訴人之訴。
五、上訴人主張系爭契約係代工契約，非租賃或轉借云云，惟所
    謂代工關係，所使用之機器設備，係由代工者自己管領使用
    。租賃或借用則由承租人或借用人管領使用租賃物或借用物
    。系爭契約第6條已明載將系爭機器設備交付倫碩公司使用
    ，且由第4條至第9條之約定，亦可知系爭機器設備係由乙方
    倫碩公司使用管領，否則倫碩公司何需負擔修繕保養之責；
    如未交由倫碩公司使用，即無禁止其未經同意交第三人使用
    之必要；倫碩公司如未管領使用系爭機器設備，即無所謂應
    負「善良管理人之注意保管義務」，亦無由令其負管理不善
    致遭受損毀或滅失時之損害賠償責任及返還標的物、使用責
    任。至契約第1條至第3條分別為契約標的、期間及費用，其
    用語如何，不影響系爭機器設備係交由倫碩公司管領使用，
    性質上非代工關係之認定。又依系爭契約約定，倫碩公司係
    借用上訴人之員工設備等進行生產，故該公司未招募員工，
    與系爭契約非屬代工性質之認定，並無妨礙。上訴人與倫碩
    公司之營利事業所得稅如何申報人工費用等，如何開立發票
    ，係其申報、開立發票是否有誤問題，與系爭契約之性質為
    何無影響。由契約約定內容已足認系爭契約非代工契約，是
    原審法院未依職權傳喚倫碩公司負責人到庭，尚無違反行政
    訴訟法第133條規定，亦無違反舉證責任分配原則。再查倫
    碩公司管領使用機器設備，應支付費用，為有償契約，故應
    屬租賃而非使用借貸，原判決認定系爭契約係租賃關係，非
    代工關係，應依行為時投資抵減辦法第8條第1項第2款前段
    規定，追繳抵減稅額，理由雖未盡妥適，惟結論並無不合，
    仍應予維持。上訴人執此上訴，聲明廢棄原判決，非有理由
    ，應予駁回。
六、依行政訴訟法第255條第1項、第98條第3項前段，判決如主
    文。
中    華    民    國    94    年    12    月    29    日
                  第五庭審判長法  官　蔡  進  田
                              法  官　黃  合  文
                              法  官　黃　璽　君
                              法  官　廖　宏　明
                              法  官　楊  惠  欽
以  上  正  本  證  明  與  原  本  無  異
中　　華　　民　　國　　94　　年　　12　　月　　29　　日
　　　　　　　　　　　　　　　書記官　邱　彰　德
